臺灣臺北地方法院民事判決　　　　　　 96年度簡上字第288號
上　訴　人　甲○○
訴訟代理人　張麗玉律師
被　上訴人　丁○○
　　　　　　戊○○
　　　　　　乙○○
　　　　　　己○○
兼　上四人
訴訟代理人　丙○○
　　　　　　庚○○
上列當事人間請求損害賠償等事件，上訴人對於中華民國96年3
月20日本院台北簡易庭95年度北簡字第58946 號第一審判決提起
上訴，經本院於96年9 月21日言詞辯論終結，判決如下：
    主      文
上訴駁回。
第二審訴訟費用由上訴人負擔。
    事實及理由
一上訴人起訴主張：
  (一)坐落臺北市○○區○○路1段227地號土地（下稱系爭土地）
    原為訴外人侯西隆所有，訴外人許銘輝於民國73年9 月29日
    取得系爭土地之應有部分168/10000，嗣於76年6月24日以贈
    與為原因將之移轉登記予伊。
  (二)系爭土地上建有門牌為台北市○○路24號1樓、26號1至7 樓
    之區分所有建物（下稱系爭建物）一棟，被上訴人丁○○、
    戊○○、乙○○、丙○○、庚○○、己○○分別為2至7樓房
    屋所有權人，並各擁有系爭土地應有部分1260/10000，兩造
    間因而就土地成立分別共有關係。伊為系爭土地共有人，卻
    未占有使用該土地，而被上訴人逾越應有部分之範圍對系爭
    土地為使用收益，所受超過利益，可成立不當得利；又被上
    訴人應知其等就系爭土地各僅擁有應有部分1260/10000，卻
    使用全部土地，侵害伊對系爭土地所有權之完滿行使，伊自
    得依民法第179條或第184條第1項前段規定，請求被上訴人
    返還不當得利或賠償伊所受損害。
  (三)被上訴人以原土地所有權人已出具土地使用權同意書供合法
    建築使用，伊應繼受原地主之義務置辯，然該土地使用權同
    意書係配合行政建築管理之需要而出具之文書，非民法上土
    地使用借貸契約書，更非土地共有人間為劃定範圍，使用共
    有物而成立之分管契約書。退步言之，縱侯西隆與被上訴人
    間訂有土地使用契約，該契約僅為約定人間之使用借貸債權
    關係，不能對抗債之關係以外之第三人，伊當然無義務繼受
    該契約。況應有部分之比例不得為分管之標的，原審判決以
    持分之分配比例比擬為相當分管契約，認事用法均有違誤。
    又原審未於判決理由詳為認定說明原地主何時與被上訴人何
    人如何依實際劃定特定使用範圍供各共有人使用，及伊何時
    自何人處知悉分管比例應為多少、所知悉比例不同結果有無
    不同，率認系爭土地有分管契約，於法均有未洽。
  (四)系爭土地位居都市精華商業區營業用地，爰依土地法第97條
    第1項、第105條之規定，以系爭土地公告現值價額年息百分
    之10 為標準，計算起訴前5年之損害賠償金或相當於租金之
    不當得利價額，準此，被上訴人應返還之不當得利價額或損
    害賠償之金額各為新臺幣（下同）75,516元。【計算式：
    348㎡×168/10000×155,000（公告現值）×10﹪÷12（月
    ）÷6（被上訴人6人）＝1258.6；1258.6×12（月）×5（
    年）＝75,516】。爰依民法第179條或184條第1項前段規定
    ，求為判命被上訴人各給付75,516元，及各自起訴狀繕本送
    達翌日起至清償日止，按月給付1,258元。
二被上訴人則抗辯：
  1.系爭建物在起造人辦竣所有權第1 次登記時，係有合法使用
    執照，即有使用基地權利之合法建物。伊等均為因信賴該建
    物所有權第1 次登記而受讓或輾轉受讓取得區分所有房屋所
    有權及系爭土地應有部分之人，當然亦有合法之基地使用權
    利，始符土地法第43條保護信賴登記之善意第三人之立法意
    旨。
  2.上訴人取得系爭土地應有部分時，系爭土地上已有系爭建物
    存在，而各土地共有人間就系爭土地作為系爭建物基地之利
    用方式有共識，應認土地共有人間有分管契約存在，上訴人
    亦應受此分管契約之拘束，詎其於取得系爭土地應有部分後
    主張伊等所有之區分所有房屋使用系爭土地構成侵權行為、
    不當得利云云，其行使權利顯違誠信原則，與民法第148 條
    之規定相悖等語。
三原審為上訴人全部敗訴之判決，上訴人提起上訴，聲明：1.原
  判決廢棄；2.被上訴人應各給付其75,516元，及各自起訴狀繕
  本送達翌日起至清償日止，按月給付其1,258 元。被上訴人則
  聲明：上訴駁回。
四兩造不爭執之事實（見本院卷第84頁）：
  (一)系爭土地面積348 平方公尺，原為侯西隆所有（見原審卷第
    67-70頁土地登記簿影本），其上於73年2月23日建有系爭建
    物並辦理保存登記（見原審卷第1l-17頁建物登記謄本）。
  (二)系爭建物門牌號碼為臺北市○○區○○路24號1樓、26號1-7
    樓房屋。其中2-7樓房屋之建號依序為1260、126l、1262 、
    1263、1264、1265號），依序為被上訴人丁○○、戊○○、
    乙○○、丙○○、庚○○、己○○所有（見原審卷第 12-17
    頁建物登記謄本），被上訴人各擁有系爭土地應有部分1260
    /10000，土地登記取得原因均為買賣（見原審卷第7-9 頁土
    地登記謄本）。
  (三)訴外人許銘輝於73年9 月29日基於買賣原因，自侯西隆受讓
    系爭土地應有部分168/10000，嗣於76年6月24日將之以贈與
    為原因，將該等應有部分移轉登記予上訴人（見原審卷第7
    頁土地登記謄本；同卷第67、68頁土地登記簿影本)。
五兩造爭執要點：
  (一)被上訴人所有房屋有無不法多使用系爭土地，致上訴人受損
    害，而構成不當得利或侵權行為之情形？
  (二)倘有之，被上訴人應返還之利益或賠償之損害若干？
六本院之判斷：
  (一)按共有土地之分管契約係指土地共有人間約定各自分別占有
    共有物之特定部分，而為管理之契約，此種契約必為共有人
    全體所訂立，其內容則為分別占有共有物之特定部分而為管
    理，本諸契約自由原則，其所約定占有共有物之特定部分，
    不以按應有部分換算者為限，較應有部分換算為多或少均無
    不可，部分共有人未占有共有物，甚或將部分共有物交予第
    三人使用收益者，亦足當之。又按區分所有建物之基地應為
    各區分所有權人所共有，雖二樓以上之區分所有權人，其建
    物與基地地面實際上並未直接接觸，仍應認區分所有權人間
    就區分所有建物占用地面之共有基地成立分管契約，此分管
    契約之內容係就基地為橫切立體之分管，即一樓者使用地面
    ，而二樓以上者為使用各該樓層所占用基地所有權之一定立
    體空間，且間接以基地地面為支撐之分管使用。各區分所有
    人明知區分所有建築物各專有部分使用基地之狀態，並以此
    種使用基地關係予以讓受，取得區分所有權及基地所有權，
    自應認各區分所有人默示同意成立此項基地之分管契約。經
    查：
    1.系爭土地於系爭建物落成之前全為侯西隆所有，而侯西隆
      於該建物動工興建前，亦曾出具土地使用權同意書（見本
      院卷第55-1頁參照），足證系爭土地作為系爭建物之坐落
      基地，自始為經土地所有人侯西隆同意之使用方式。
    2.系爭建物於73年2月23日辦妥保存登記，斯時24號1樓、26
      號1-4樓房屋之所有權人均為侯西隆，5-7樓房屋之所有權
      人則分別為被上訴人丙○○、庚○○及訴外人陳汪國珍，
      而丙○○、庚○○係於73年1 月11日、陳汪國珍則於72年
      3月3日分別自侯西隆處受讓系爭土地之應有部分各1260/
      10000 ，此觀上訴人所不爭之土地、建物移轉情形簡表即
      明（見原審卷第65、66頁）。可知於系爭建物辦妥保存登
      記後，為該建物基地之系爭土地已為侯西隆、丙○○、庚○○、陳汪國珍分別共有，而彼等同時為系爭建物之區分
      所有權人，揆諸前開說明，應認斯時在該等土地共有人間
      ，已就系爭土地作為系爭建物基地之利用方式達成合意，
      亦即，當時該等土地共有人（即侯西隆、丙○○、庚○○
      、陳汪國珍）間，已就系爭土地之使用方式成立分管契約
      。而嗣後輾轉自侯西隆、陳汪國珍受讓取得系爭建物 1-4
      樓及第7 樓房屋之人，同時取得系爭土地之應有部分，應
      受此分管契約之拘束，自不待言。
  (二)又倘共有人於與其他共有人訂立分管契約後，將其應有部分
    讓與第三人，如該受讓人知悉或可得而知該分管契約，該分
    管契約對受讓人仍繼續存在（司法院大法官會議釋字第 349
    號解釋意旨參照）。
    1.如前所述，許銘輝係以買賣為原因，自侯西隆處受讓取得
      系爭土地應有部分168/10000，並於73年9月29日辦妥所有
      權移轉登記，而上訴人已自認許銘輝斯時已知系爭土地上
      建有系爭房屋一事（見本院卷第85頁），其既明知系爭土
      地係作為系爭建物之基地，並以此種土地使用狀態受讓取
      得系爭土地之應有部分，雖其並非系爭建物之區分所有權
      人之一，亦應認其明知系爭土地共有人間有分管契約之存
      在，依上開說明，許銘輝仍應受該分管契約之拘束。
    2.上訴人嗣於76年6 月24日自其父許銘輝處受贈取得系爭土
      地應有部分168/10000 ，並辦妥所有權移轉登記，其應否
      受系爭分管契約之拘束，端視其對該分管契約是否明知或
      可得而知而定。上訴人雖否認其於取得系爭土地應有部分
      時，明知系爭土地之利用方式，然上訴人之兄許耀文前於
      73年9 月13日、同年月23日分別取得系爭土地應有部分
      1260/10000及系爭建物2 樓房屋之所有權，為前引土地、
      建物移轉簡表所明載，上訴人就系爭土地乃作為系爭建物
      坐落基地之利用方式，斷無可能不知，其以前詞置辯，無
      非卸責之詞，並不足採，系爭分管契約對其自繼續存在。
  (三)按無法律上之原因而受利益，致他人受損害者，應返還其利
    益；因故意或過失，不法侵害他人之權利者，負損害賠償責
    任，民法第179 條前段、第184條第1項前段分別定有明文。
    系爭土地之共有人間，就系爭土地作為系爭建物坐落基地之
    利用方式，定有分管契約，前已詳論，則被上訴人所有之系
    爭建物2-7 樓房屋坐落於系爭土地上，即有法律上原因，非
    僅不構成不當得利，且非屬不法侵害上訴人權利之行為，亦
    不構成侵權行為。上訴人主張被上訴人逾越彼等應有部分比
    例使用系爭土地，並因此侵害其所有權之完滿行使，被上訴
    人應對其負返還不當得利或侵權行為損害賠償之責云云，要
    無可採。
七綜上所述，被上訴人依據民法第179 條、第184條第1項前段規
  定，請求被上訴人各給付75,516元，及各自起訴狀繕本送達翌
  日起至清償日止，按月給付1,258 元，為無理由。原審駁回上
  訴人之訴，核無違誤。上訴意旨指摘原判決不當，聲明廢棄改
  判，為無理由，其上訴應予駁回。
八本件事證已明，兩造其餘攻擊防禦方法及舉證，經本院審酌後
  ，認與判決結果無影響，爰不另一一論述，併予敘明。
九據上論結，本件上訴為無理由。依民事訴訟法第436條之1第3
  項、第449條第1項、第78條，判決如主文。
中　　華　　民　　國　　96　　年　　10　　月　　 5　　日
                 民事第六庭審判長法　官　張競文
                                 法  官  許純芳
                 　　　　　　　　法  官  陳婷玉
以上正本係照原本作成
本判決不得上訴
中　　華　　民　　國　　96　　年　　10　　月　　 5　　日
           　                    書記官　詹雪娥
